【裁判字號】    99,訴易,7
【裁判日期】    990713
【裁判案由】    侵權行為損害賠償
【裁判全文】
臺灣高等法院臺南分院民事判決  99年度訴易字第7號
原      告  甲○○
訴訟代理人  蔡文斌律師
            王盛鐸律師
            王建強律師
            陳欣怡律師
被      告  乙○○
上列當事人間請求侵權行為損害賠償事件，經本院刑事庭裁定（
九十八年度附民字第八一號）移送前來，本院於民國九十九年六
月二十九日言詞辯論終結，判決如下：
      主      文
被告應給付原告新台幣肆拾捌萬玖仟壹佰零陸元，及自民國九十
八年十二月十九日起至清償日止，按週年利率百分之五計算之利
息。
原告其餘之訴駁回。
訴訟費用由被告負擔三分之一，餘由原告負擔。
      事  實  及  理  由
一、原告主張：被告自民國九十七年六月六日起，受僱於伊所經
    營位於台南市○○路○段之「KLG 炸雞店」，負責炸雞烹調
    及販售等工作；因被告平常工作不力常遭伊指責，且多次要
    求離職及結算薪資未獲同意，而對伊心生不滿。於九十七年
    六月廿七日晚上九時五十分許，被告在上揭炸雞店內，再度
    因工作表現不佳而遭伊指責時，竟基於殺人犯意，持工作時
    剪雞排之銳利剪刀朝伊背部及右臂猛刺數刀後，因己意而中
    止殺人行為，將剪刀插於桌上並走出店外；伊其後走出店外
    時，被告在店外再以口咬伊手部及用手掐伊頸部，致伊因而
    受有背部穿刺傷共五處（各為０‧七公分、一‧七公分、一
    ‧五公分、一‧三公分、一‧二公分）合併雙側肺臟刺傷及
    氣胸、右上臂穿刺傷０‧七公分、右前臂穿刺傷０‧二公分
    、左手臂撕裂傷一‧二公分、頸部瘀傷等傷害。嗣因鄰居聞
    訊趕到制止被告，據報到場之員警當場將被告逮捕，及將伊
    送醫急救後，伊始倖免於死亡；刑事部分，被告因犯殺人未
    遂罪嫌，並經刑事法院判處有期徒刑四年確定。伊因受被告
    故意不法侵害身體法益，致受有：醫療費用新台幣（下同
    ）二千七百零六元、無法工作之損失三十六萬二千八百八
    十元、看護費二十四萬九千零四十八元、精神慰藉金八
    十八萬五千三百六十六元，合計共一百五十萬元之損害；為
    此，依侵權行為損害賠償之法律關係，求為命被告給付一百
    五十萬元及自刑事附帶民事起訴狀繕本送達被告翌日起至清
    償日止，按週年利率百分之五計算利息之判決等語。
二、被告則以：原告係「KLG 炸雞店」之老闆及僱主，於其受傷
    期間，「KLG 炸雞店」仍由其家人及受僱人正常營業，並未
    受有損害；此外，原告並無僱用特別護士必要，其請求看護
    費之損害亦無理由。況本事件起因於原告平常時相指責辱罵
    ，且於伊要求離職及結算薪資時，原告非但不肯，更且出言
    挑釁，伊因一時氣憤方才持剪刀刺向原告；詎原告不僅未加
    閃躲，更且故意展露背部刺激伊刺其背部，足見本件原告亦
    與有過失等情詞，資為抗辯；並聲明：(一)原告之訴駁回。(二)
    訴訟費用由原告負擔。
三、原告主張：被告自九十七年六月六日起，受僱於伊所經營位
    於台南市○○路○段之「KLG 炸雞店」，負責炸雞烹調及販
    售等工作；因被告平常工作不力常遭伊指責，且多次要求離
    職及結算薪資未獲同意，而對伊心生不滿。於九十七年六月
    廿七日晚上九時五十分許，被告在上揭炸雞店內，再度因工
    作表現不佳而遭伊指責時，竟基於殺人犯意，持工作時剪雞
    排之銳利剪刀朝伊背部及右臂猛刺數刀後，因己意而中止殺
    人行為，將剪刀插於桌上並走出店外；伊其後走出店外時，
    被告在店外再以口咬伊手部及用手掐伊頸部，致伊因而受有
    背部穿刺傷共五處（各為０‧七公分、一‧七公分、一‧五
    公分、一‧三公分、一‧二公分）合併雙側肺臟刺傷及氣胸
    、右上臂穿刺傷０‧七公分、右前臂穿刺傷０‧二公分、左
    手臂撕裂傷一‧二公分、頸部瘀傷等傷害。嗣因鄰居聞訊趕
    到制止被告，據報到場之員警當場將被告逮捕，及將伊送醫
    急救後，伊始倖免於死亡；刑事部分，被告因犯殺人未遂罪
    嫌，並經刑事法院判處有期徒刑四年確定等情，除據原告於
    刑事案件之偵審中指訴歷歷，及提出國立成功大學醫學院附
    設醫院（下稱成大醫院）診斷證明書附於刑事卷宗，而經本
    院依職權調閱本院九十八年度上更(一)字第三０一號（含台南
    地院九十七年度訴字第一二三０號、台南地檢署九十四年度
    偵字第二四００號、最高法院九十九年度台上字第一八七六
    號）刑事偵審卷宗核閱無誤外，復為被告於本院審理時所自
    認，堪信原告之上開主張為真實。
四、按因故意或過失，不法侵害他人之權利者，負損害賠償責任
    。不法侵害他人之身體或健康者，對於被害人因此喪失或減
    少勞動能力或增加生活上之需要時，應負損害賠償責任。又
    不法侵害他人之身體、健康、名譽、自由、信用、隱私、貞
    操，或不法侵害其他人格法益而情節重大者，被害人雖非財
    產上之損害，亦得請求賠償相當之金額，民法第一百八十四
    條第一項前段、第一百九十三條第一項、第一百九十五條第
    一項前段分別定有明文。次按慰藉金之賠償以人格權遭受侵
    害，使精神上受有痛苦為必要，至其核給之標準固與財產上
    損害之計算不同，惟非不可斟酌雙方身分、資力與加害程度
    ，及其他各種情形核定相當之數額（最高法院五十一年台上
    字第二二三號判例參照）。本件被告故意不法侵害原告之身
    體法益，致原告受有損害，且其損害與被告之侵權行為間並
    有相當之因果關係；原告據以請求被告應負損害賠償責任者
    ，自屬有據；爰就原告請求之項目及金額逐次審酌於後：
（一）醫療費二千七百零六元部分：原告主張因遭被告持利剪猛
      刺而受有上揭傷害，經送醫急救因而支出醫療費用二千七
      百零六元者，業據其提出而為被告所未爭之醫療費用收據
      八紙為證（參見本審卷第三八頁至四四之一頁），堪信為
      真實；經本院審酌上開醫療費支出項目，均係醫療上所必
      需，此部分應予准許。
（二）無法工作之損失三十六萬二千八百八十元部分：
    (1)本件原告因遭被告持利剪猛刺，致受有背部穿刺傷共五處
      合併雙側肺臟刺傷及氣胸、右上臂穿刺傷０‧七公分、右
      前臂穿刺傷０‧二公分、左手臂撕裂傷一‧二公分、頸部
      瘀傷等傷害，而於九十七年六月七日晚間至成大醫院急診
      治療。經診察結果，其中原告之右胸廓部位，位於右側第
      八肋間和前腋線交接處、位於右側第五肋間和後腋線交接
      處、位於右側第八肋間和脊椎旁線交接處、位於第十一肋
      間和脊椎旁線交接處等，各有程度不同之撕裂傷或表淺傷
      ；原告其後經手術後轉入加護病房，同一日則轉到普通病
      房，並於同年七月三日出院；出院後再於九十七年七月八
      日、九日門診追蹤。原告因有左右兩側胸管，依常理推論
      ，在胸管拔除前，其日常生活需要旁人協助。原告於受傷
      四個月後，於九十七年十一月二十七日再度因右上臂穿刺
      傷所造成之二頭肌疤痕行成，而接受整形外科手術，但就
      胸腔的傷勢言，一般是一個半月到兩個月即可恢復等情，
      此有成大醫院於九十九年五月四日，以成附醫外字第０九
      九００七一四三號函附病情說明表在卷（參見本審卷第五
      八頁、第五八之一頁）可佐。
    (2)其次，原告係四十一年五月五日出生乙節，此參卷附診斷
      證明書所載原告之年籍者自明（參見本審卷第四五頁）。
      本件原告於九十七年六月二十七日遭被告持利剪猛刺時，
      年滿五十六歲，且係炸雞店之負責人，堪認係具有勞動能
      力之人；原告據此主張其因遭被告持利剪猛刺，不法侵害
      其身體法益，因而受有無法工作之損害，應由被告賠償其
      按勞工基本工資每月一萬七千二百八十元計算之工作損失
      者，於法即無不合。
    (3)再者，原告所受上揭傷害，一般情形約一個半月至兩個月
      即可恢復者，固為成大醫院函覆明確之事實，惟參酌原告
      於九十七年十一月二十七日再度因右上臂穿刺傷所造成之
      二頭肌疤痕行成，而接受整形外科手術乙情觀之，足認原
      告因受上揭傷害而接受診治之療程，直至九十七年十一月
      二十七日止，方才全部完成者亦明；此外，再佐以原告於
      胸管拔除前，其日常生活需要旁人協助乙情以觀，益見原
      告所受傷勢非輕，於上揭療程完成以前，確有在家休養必
      要。準此，原告因受傷害致無法工作之期間及損失金額，
      應以其受傷之翌日即九十七年六月二十八日起，算至同年
      十一月二十七日止，共計五個月；並以每月一萬七千二百
      八十元為計算基準。則經計算結果，原告所受無法工作之
      損失為八萬六千四百元（計算式：5月×17,280元＝86,40
      0元）；其逾此之請求，即嫌無據。
    (4)至於原告於本院審理時，雖另外提出成大醫院診斷證明書
      （參見本審卷第四五頁）為證，主張其於九十九年四月十
      四日因「右第七肋骨陳舊性骨折、右二頭肌腱炎斷裂」而
      就診者，屬於本事件衍生之傷害云云；惟對照原告因遭被
      告刺傷之上揭傷害部位，並不包括「右第七肋骨」之傷害
      ，原告主張上揭骨折及肌腱炎斷裂之傷害，係被告故意不
      法侵害行為所致者，已嫌無據；原告據此主張其自受傷之
      日起迄至九十九年三月二十六日止，合計共有二十一月無
      法工作云云，其中就超過九十七年十一月二十七日部分，
      要難認為有理由。
（三）看護費二十四萬九千零四十八元部分：
    (1)原告主張其自九十八年四月十五日聘請外勞照顧，迄至九
      十九年四月十四日止，共計支出看護費二十四萬九千零四
      十八元者，固據提出「證明書」乙紙（參見本審卷第四六
      頁）為證；惟查，原告因遭被告持利剪猛刺，致受有背部
      穿刺傷共五處合併雙側肺臟刺傷及氣胸、右上臂穿刺傷０
      ‧七公分、右前臂穿刺傷０‧二公分、左手臂撕裂傷一‧
      二公分、頸部瘀傷等傷害，經送成大醫院急診治療後，已
      於九十七年七月三日出院。又原告於左右兩側胸管拔除前
      ，日常生活需要旁人協助等情，為成大醫院函覆明確之事
      實，已如上述；是原告既於九十七年七月三日經醫師同意
      而出院，足見原告因手術施加之胸管已拔除至明。再佐以
      成大醫院之函覆意旨所示，原告自胸管拔除以後，其日常
      生活已無需旁人協助乙情觀之，原告主張其自九十八年四
      月十五日聘請外勞照顧，並支出看護費用二十四萬九千零
      四十八元部分，要難認與被告故意不法侵害原告之身體法
      益間，有何相當因果關係；則原告請求被告賠償此部分之
      看護費用二十四萬九千零四十八元，即屬不應准許。
（四）精神慰藉金部分：
    (1)本件事故之發生，起因於被告因平常工作不力，常遭原告
      指責，且多次要求離職及結算薪資未獲同意，而對原告心
      生不滿。於事件發生之當日，被告因遭原告再度指責，乃
      基於殺人犯意，以銳利剪刀猛刺原告背部及右臂，致原告
      受有五處背部穿刺傷，合併雙側肺臟刺傷及氣胸、右上臂
      穿刺傷、右前臂穿刺傷、左手臂撕裂傷、頸部瘀傷等傷害
      ；原告據以請求賠償精神慰藉金，於法即無不合。
    (2)又，原告係國中畢業，並經營炸雞店事業；被告則係專科
      畢業，前於原告經營之炸雞店上班時，雙方約定之工資為
      每月三萬元等情，為兩造於本院審理時自陳明確，且互不
      爭執之事實（參見本審卷第三三頁反面）。此外，原告名
      下現有坐落台南縣永康市之房地各一筆及汽車一輛，其財
      產總額合計約二百萬餘元；至於被告名下並無不動產或高
      價額動產者，此亦有兩造稅務電子閘門財產所得調件明細
      表附卷（參見本審卷第五０頁至第五二頁）可佐。本院審
      酌兩造之教育程度、身分、經濟狀況，及本件事故發生之
      上揭緣故，併被告所為不法侵害行為，造成原告之傷害不
      輕等一切情狀，認原告請求被告賠償之精神慰藉金，以四
      十萬元範圍內為相當，逾此之請求則嫌過高。
（五）綜上，原告因遭被告不法侵害身體法益，致受損害之項目
      及金額為：醫療費二千七百零六元、無法工作損失八
      萬六千四百元、精神慰藉金四十萬元，合計共四十八萬
      九千一百零六元（計算式：2,706元＋86,400元＋400,000
      元＝489,106元）。
五、被告雖抗辯：本件係因原告平常時相指責辱罵伊，且於伊要
    求離職及結算薪資時，原告非但不肯，更且出言挑釁，伊因
    一時氣憤方才持剪刀刺向原告，詎原告不僅未加閃躲，更且
    故意展露背部刺激伊刺其背部，足見本件原告亦與有過失云
    云；惟按損害之發生或擴大，被害人與有過失者，法院始得
    減輕賠償金額，或免除之，此觀民法第二百十七條第一項規
    定自明。查，被告持利剪猛刺原告之殺人動機，雖係因原告
    平日對於被告工作不力，常加指責而心生不滿緣故，惟被告
    於事發當日，再度因工作態度不佳而遭原告指責，突生殺人
    犯意而下手刺傷原告之際，原告既非惡意指摘，難認其因此
    而遭被告持利剪猛刺者，係自招損害之行為，原告就本件損
    害之發生即無過失可言。至於原告於受傷後迅即就醫，並無
    任何延誤，亦難認原告對於本件損害之擴大有何過失情事；
    被告抗辯原告對於本件損害之發生及擴大與有過失云云，核
    係事後飾卸之詞，委無足採。
六、綜上所述，原告本於侵權行為損害賠償請求權，求為命被告
    給付在四十八萬九千一百零六元，及自刑事附帶民事起訴狀
    繕本送達翌日即九十八年十二月十九日（送達證書附於本院
    附民字卷第八頁）起至清償日止，按週年利率百分之五計算
    利息之判決範圍內，於法尚無不合，應予准許，超過上開部
    分之請求，即非有據，應予駁回。
七、本件事證已臻明確，兩造其餘攻擊防禦方法之陳述，與判決
    結果並無影響，爰不一一論述，併此敘明。
八、據上論結︰本件原告之訴為一部有理由，一部無理由，依民
    事訴訟法第七十九條，判決如主文。
中    華    民    國    99    年    7    月     13    日
                  民事第二庭  審判長法  官  陳  光  秀
                                    法  官  曾  平  杉
                                    法  官  李  文  賢
上為正本係照原本作成。
本判決不得上訴。
中    華    民    國    99    年    7    月     14    日
                                    書記官  劉  清  洪

司法院資訊處製作；財團法人民間司法改革基金會備份。
